【裁判字號】    98,台上,4260
【裁判日期】    980730
【裁判案由】    貪污等罪
【裁判全文】
最高法院刑事判決            九十八年度台上字第四二六０號
上  訴  人  台灣高等法院高雄分院檢察署檢察官
上  訴  人  甲○○
（被  告）
被      告  乙○○
選任辯護人  李衍志律師
上列上訴人等因被告等貪污等罪案件，不服台灣高等法院高雄分
院中華民國九十八年四月六日第二審判決（九十七年度重上更(四)
字第六五號，起訴案號：台灣高雄地方法院檢察署八十八年度偵
字第七六九０號），提起上訴，本院判決如下：
    主  文
上訴駁回。
    理  由
按刑事訴訟法第三百七十七條規定：上訴於第三審法院，非以判
決違背法令為理由，不得為之。是提起第三審上訴，應以原判決
違背法令為理由，係屬法定要件；且必須依據卷內資料為具體之
指摘，並足據以辨認原判決已具備違背法令之形式，始屬相當。
如果上訴理由書狀所指摘事項，純係就原審已經詳細調查並於判
決理由內指駁說明之事項，執陳詞重為事實上之爭執，或對原判
決就系爭之法律疑義所為適法之解釋，徒憑己見任意指摘，客觀
上不足據以辨認原判決具備違背法令之形式要件時，即應認其上
訴為違背法律上之程式，予以駁回。本件原審經審理結果，認為
上訴人甲○○公務員登載不實、公務員對主管事務圖利及侵占公
有財物等犯行明確，因而撤銷第一審關於此部分所為諭知甲○○
無罪之判決，比較行為時及裁判時法律，適用最有利於甲○○之
規定，改判依牽連犯從一重論處甲○○依據法令從事公務之人員
，對於主管之事務，直接圖利及依據法令從事公務之人員，侵占
公有財物二罪刑。並以公訴意旨另謂：被告乙○○係前高雄縣燕
巢鄉鄉長，為依據法令從事公務之人員，李三奇係三奇旅行社股
份有限公司（下稱三奇旅行社）負責人。民國八十六年間，韓國
雄（九十七年四月十四日死亡，業經判決公訴不受理確定）與時
任高雄縣燕巢鄉鄉長乙○○及甲○○、李三奇等經過協商，共同
明知該鄉鄉民代表會八十七年度編列「美綠化環保出國考察」之
行程，乃純旅遊之性質而非考察，竟以此一不實之名義編列考察
經費新台幣（下同）一百三十萬元，計畫由該會十一位鄉民代表
分兩梯次，分別自八十七年二月十一日起迄同年二月二十三日止
，及八十七年三月五日起迄同年三月十七日止，赴大陸考察，由
該鄉鄉公所核撥預算所需經費而各自登載於職務上所掌之文書，
足生損害於公務之正確性，預算通過後，韓國雄、甲○○與李三
奇即基於共同概括犯意，在八十六年九月間，經由乙○○之仲介
，指定李三奇承攬該次出國考察業務，李三奇明知該考察實係旅
遊，竟將事先提出考察行程，憑供製作不實之考察計畫書，於八
十六年十二月底獲得高雄縣政府備查後，經徵詢願意出國考察之
鄉民代表僅董春吉、潘勝雄、郭清營、李義發、楊瑞華、莊坤仁
六人，加上韓國雄共計七人，由於經費寬裕及實際出國之鄉民代
表人數不足，韓國雄、李三奇基於圖利之共同犯意，明知經費應
依實報銷，卻為全數消化考察經費，竟以不實際出國旅遊市場價
格為考量，先刻意將經費分成團費總額一百萬元及雜支三十萬元
，再以七位鄉民代表及乙○○作為經費核銷基準人數，換算成每
人團費為十二萬六千五百元（實際換算應為十二萬五千元），作
為虛報之承攬價格，另為符合比價程序，由李三奇取具王牌、喬
安兩家旅行社之空白報價單，偽填報價，不實比價而正式獲得承
攬，並由雙方簽訂總價一百萬元旅遊契約，足生損害於公務之正
確性。該出國考察團於八十七年二月十一日至二月二十三日成行
，除韓國雄、乙○○及六名鄉民代表外，尚有王水獅、高丁貴夫
婦、韓仙法、潘忠義、邱輝清、歐振雄、葉存等八名自費者隨團
，加上李三奇，全團計十七人，名為「美綠化環保考察」，實為
旅遊，無論行程安排及食宿條件，公費、自費者均相同，李三奇
依稍高之市場價格向每名自費者收取團費六萬八千元，與公費團
費十二萬五千元比較，每人價差高達五萬七千元，韓國雄指定李
三奇以偏高不實價格承攬，圖利總額達五十二萬四千元，李三奇
則在考察行程中交付美金六千元予韓國雄，言明分配予六位鄉民
代表每人美金八百元，餘美金一千二百元由韓國雄收受，作為回
報，惟韓國雄事後並未依約分配，而意圖為自己不法所有，自行
獨吞全部款項折合新台幣約二十六萬四千元。乙○○非考察成員
，韓國雄、李三奇基於酬謝其同意核撥寬鬆經費，亦邀其免費旅
遊，而圖利乙○○個人應繳未繳之團費六萬八千元，屬所獲不法
利益。另出國考察所列雜支三十萬元，實際支付僅十九萬五千七
百十七元，剩餘款十萬四千二百八十三元理應在考察行程結束後
即行繳回公庫，卻遲至八十七年五月間獲悉調查單位正進行調查
，始行補繳，韓國雄等基於圖利犯意，明知應及時繳還而未向李
三奇予以追索，致圖利李三奇該筆剩餘款，因認甲○○涉犯貪污
治罪條例第六條第一項第四款對主管之事務圖利、刑法第二百十
三條公務員登載不實等罪嫌，乙○○則涉犯貪污治罪條例第六條
第一項第四款對主管之事務圖利、第五款對非主管之事務圖利等
罪嫌，經審理結果，認為甲○○、乙○○此部分犯罪均屬不能證
明，因而維持第一審諭知乙○○無罪之判決，駁回檢察官此部分
在第二審之上訴，並說明甲○○此部分，因檢察官認與前揭有罪
部分有裁判上一罪關係，故不另為無罪之諭知。已分別詳敘調查
、取捨證據之結果及對甲○○上開有罪部分為科刑判決並認甲○
○其餘部分與乙○○均應為無罪之理由，復對甲○○否認上開有
罪部分犯行之供詞及所辯各語認非可採，予以論述。查原判決事
實認定甲○○與韓國雄明知違背法令，利用職權機會，以洩漏工
程底價及虛偽比價之方法圖利「達比室內設計有限公司（下稱達
比公司）蕭達營」，使達比公司蕭達營因而獲得設計監造費三萬
六千五百九十二元等情，理由則說明韓國雄與甲○○共同圖利「
蕭達營」本件設計監造之工程款利潤，以最低額百分之十計算，
為三萬六千五百九十二元，其事實與理由所指因甲○○等圖利行
為而獲利之人，固或稱達比公司蕭達營，或稱蕭達營，然蕭達營
即為達比公司之負責人，法律上為達比公司代表人，是原判決上
開關於獲得利益者之記載，固因表達方式不同而形式上略有差異
，然實質上皆指蕭達營所負責經營之達比公司而言，尚難指為事
實與理由矛盾。又原判決就陳東波因甲○○與韓國雄等之圖利行
為，分別以四百五十萬元、四百六十萬元標得「會館土木、附屬
活動傢俱工程」及「會館室內裝修工程」部分，認定其因此獲得
工程利潤四十五萬五千元，並非以直接扣除其實際成本之方式計
之，而係依憑高雄市土木技師公會函文所述一般土木工程利潤，
原則上約為百分之五至百分之十，乃從情節最輕之百分之五計算
而得，自毋庸先扣除陳東波因轉包部分工程予李振如而應給付李
振如之工程款三十二萬二千元。再者，原判決就甲○○對主管事
務圖利部分之犯行，比較甲○○行為時以迄裁判時，八十一年七
月十七日、八十五年十月二十三日及九十年十一月七日修正公布
之貪污治罪條例第六條第一項第四款規定，而適用最有利之八十
一年七月十七日修正公布之舊法對甲○○論處罪刑，另就其侵占
公有財物部分犯行，則以同條例第四條第一項規定，迄未修正，
毋庸為新舊法之比較適用，而逕適用該規定論處罪刑，並以其所
侵占財物之金額僅三萬餘元，符合八十五年十月二十三日修正公
布之該條例第十二條第一項情節輕微減輕其刑之規定（修正前為
同條例第十一條第一項，修正後移列本條項，迄未再修正），因
依該規定減輕其刑，業於理由內逐一論述明確，核無前後矛盾可
指。甲○○上訴意旨以原判決關於因本件圖利犯行獲得利益之人
，事實認定與理由論述先後不相一致；所認定陳東波獲得之工程
利益未扣除轉包工程予李振如所生之費用；既適用八十一年七月
十七日修正公布之貪污治罪條例對甲○○論處罪刑，乃卻又適用
八十五年十月二十三日修正公布之規定，對甲○○減輕其刑，俱
有證據上理由矛盾之違法云云。純屬個人主觀上之誤解，殊非得
據為上訴第三審之理由。次查貪污治罪條例第六條第一項第四款
之圖利罪，公務員與其所圖利之對象，二人係居於彼此相互對立
之對向關係，彼此間無所謂犯意聯絡與行為分擔，即難以圖利罪
之共同正犯論處。蕭達營係甲○○等圖利之對象，自非本件圖利
罪之共同正犯，其所為依據甲○○洩漏之工程底價投標而標得本
件設計監造工程之自白，本無刑事訴訟法第一百五十六條第二項
共犯之自白陳述不得作為有罪判決唯一證據規定之適用。況原判
決認定甲○○與韓國雄洩漏工程底價之事實，除蕭達營上開陳述
外，併援引證人即參與比價過程之燕巢鄉代會組員石美芳、提供
估價單供蕭達營虛偽比價之上將設計工程有限公司負責人孫億隆
及米桓室內設計有限公司負責人陳桓昌等之證言，與卷附估價單
、比價紀錄表等資料詳為說明。甲○○上訴意旨指摘原判決徒依
不得為犯罪唯一證據之蕭達營自白，未另行調查其他補強證據，
遽認定甲○○有洩漏工程底價之圖利行為，證據調查職責尚有未
盡云云，顯係未依卷證而為指摘。再查原判決就甲○○否認侵占
公有財物犯行，所為其持有之三萬四千一百八十元現金，係石美
芳委託其保管之八十六年度工程結餘款，因擬於下年度另編預算
配合，供燕巢鄉代會於其二樓頂搭蓋鐵皮屋，故當年度未繳回，
並無侵占犯意云云之辯解，亦以石美芳堅決否認委託甲○○保管
上開現金，且未支用款項依法應於年度終了繳庫，亦為任職該代
表會秘書之甲○○所明知，然甲○○於八十六年六月三十日前即
領用該款項，既未依領用目的支用，亦未於年度結束時繳回，遲
至八十七年七月十七日審計部發文表示該款項使用情形與規定不
符後，始交付同額現金由繼任石美芳職務之陳進雄繳庫，陳進雄
亦於斯時方編列鐵皮屋預算，迄八十九年搭蓋完成該屋，至於甲
○○提出之上開追加預算所列三樓空調系統之鐵皮屋，其項目及
預算金額俱與該二樓鐵皮屋不同等情。因認均係事後卸責之詞，
不足採信，已依石美芳、陳進雄等之供證及甲○○所提追加預算
書、審計部函文等證據資料，詳加論斷說明，核與客觀上之經驗
法則及論理法則尚無違背。甲○○上訴意旨指摘原判決就其所辯
上情，未予採信，復未說明不採之理由，有理由不備之違法云云
，係就原審已經詳細調查並於判決理由內指駁說明之事項，仍執
陳詞重為事實上之爭執，要非適法之第三審上訴理由。另查原判
決未依貪污治罪條例第八條規定，以甲○○於偵查中自白為由減
輕其刑，業於理由說明甲○○於偵查中之供述，尚難認已坦承與
韓國雄共同以洩漏工程底價等方式圖利蕭達營等人及侵占所領支
且未依法繳回之公有款項。上訴意旨對原判決就上開法律適用之
合法論述，徒憑己見任意指摘，客觀上顯不足據以辨認原判決具
備違背法令之形式要件。又查犯罪事實之認定、證據之取捨及其
證明力如何，乃事實審法院自由判斷之職權，故審理事實之法院
，對於卷內併陳之有利及不利被告之證據，苟已論列其取捨判斷
之理由，且不違背經驗法則與論理法則，即不得指為違法，而據
為上訴第三審之理由。原判決捨棄石美芳初於法務部調查局高雄
縣調查站詢問時所為出國考察係經由乙○○仲介之供述而不採，
主要係依憑石美芳嗣於第一審時已陳明其上開供述實因乙○○經
常出國所為推測之詞，並參諸證人鄭福成自承介紹李三奇結識韓
國雄之證言，因認石美芳上開調查中之初供純屬其個人推測之詞
，業已說明其理由。雖李三奇另陳稱其係經由友人王水明之介紹
而認識韓國雄等語，然依吾人日常生活之經驗法則，經由多人介
紹而結識同一友人者，亦不違情，故李三奇與鄭福成上開證言並
不相斥，且不論係由王水明或鄭福成之介紹，均於原判決上開對
石美芳供述取捨之結果不生影響。檢察官上訴意旨，徒以鄭福成
與李三奇所指之介紹人不同，即指彼等證言矛盾，俱不足採，並
指摘原判決憑為取捨石美芳先後供述之依據，係屬不當，復專憑
己意，仍執石美芳初供所為不利乙○○之陳述，主張原審未究明
乙○○仲介係於出國預算編列前或編列後，有應於審判期日調查
之證據未予調查云云，亦與法律所規定得上訴第三審之理由不相
適合。復查原判決以乙○○擔任燕巢鄉鄉長期間，編列燕巢鄉鄉
民代表會之年度考察預算，為其法定職權之行使，燕巢鄉鄉民代
表會依法提出包括考察行程在內之年度預算需求，其無拒絕之理
，是其於八十六年四月三十日前編列該鄉民代表會八十七年度之
出國考察預算，本無圖利可言，況該考察地點及行程，於預算年
度中，歷經多次修改，迄八十六年十一、二月間始依多數代表意
見決定為大陸等情，已據石美芳證述明確，而乙○○係臨卸任鄉
長之際，於八十七年二月間，始應韓國雄及多位鄉民代表之邀同
往考察，其間縱有接受免費旅遊招待情事，客觀上亦難認其係假
籍鄉長身分，而於八十六年四月假藉行使法定職權之機會，故意
編列該預算，以獲取免費旅遊之機會。至乙○○否認接受免費出
國旅遊招待，主張係自費出國，因李三奇遲未前來收費，故其於
八十八年一月三十一日始繳清出國費用一節固無足取，然公務員
不論係對主管或非主管之事務圖利，與被圖利之對象均處於對向
關係，無犯意聯絡及行為分擔可言，應非共同正犯，乙○○對其
享受免費招待，乃身為公務員之鄉民代表會主席韓國雄圖利之對
象，與圖利之公務員韓國雄係處於對向關係，並非圖利罪之共同
正犯等情，因認對乙○○無從以圖利罪相繩，業於理由內逐一論
述。檢察官上訴意旨，或猶執乙○○對上開出國考察經費預算之
編列有影響力之陳詞，並任憑片面主觀意見，徒以登記且實際參
與出國之鄉民代表僅七人，韓國雄卻對李三奇表示有八人，顯包
括乙○○，遽主張乙○○編列預算時即有圖得免費招待之犯意云
云，或主張原判決引用之本院判決係針對「就主管之事務圖利罪
」，而不是針對「就非主管事務圖利罪」所為，係引用錯誤云云
，純係就原審已經詳細調查並於判決理由內指駁說明之事項，執
陳詞重為事實上之爭執，或對原判決就系爭之法律疑義所為適法
之解釋，徒憑己見任意指摘為違法，俱難據為認定原判決違法之
理由。依上揭說明，甲○○與檢察官之上訴均違背法律上之程式
，應予駁回。
據上論結，應依刑事訴訟法第三百九十五條前段，判決如主文。
中    華    民    國   九十八   年   七   月   三十   日
                      最高法院刑事第四庭
                          審判長法官  張  淳  淙
                                法官  劉  介  民
                                法官  蔡  彩  貞
                                法官  林  俊  益
                                法官  陳  國  文
      本件正本證明與原本無異
                                      書  記  官
中    華    民    國  九十八  年    八    月    十    日
                                                     Ｍ


司法院資訊處製作；財團法人民間司法改革基金會備份。
